臺灣桃園地方法院行政訴訟判決　　　　　 110年度簡字第22號
　　　　　　　　　　　　　　　　　　 110年9月8日辯論終結
原　　　告　江祥安（即墨斯藝能工作室）


被　　　告　桃園市政府

代　表　人　鄭文燦　
訴訟代理人　許苑瑩　
上列當事人間藥事法事件，原告不服衛生福利部以民國109 年12
月30日衛部法字第1090033314號訴願決定，提起行政訴訟，本院
判決如下：
    主  文
原告之訴駁回。
訴訟費用由原告負擔。
    事實及理由
一、事實概要：被告所屬衛生局（下稱桃園市衛生局）查獲原告
    於Youtube 網站刊播「用藥知識| 壯陽藥：威而鋼、樂威壯
    、犀利士特點大公開| 我是演員| 張惟勛」及「男人必看！
    快槍俠用藥知識：必利勁4K |我是演員| 張惟勛」藥物廣告
    （網址：http ://www .youtube .com/watch?v=Pfd_eVox8c
    8&list= FL1UuMidenFfyTYd0-kKpRcw&index=76 、http ://
    www .youtube .com/watch? v=MpV-_KGzbWA，下載日期均為
    109 年1 月6 日) ，內容分別述及：「……事前的40分鐘到
    1 個小時我們要先吃……事前的3 個小時就要吃……藥效時
    間可以長達36小時……藥效30個小時……今天晚上使用明天
    晚上依然藥效也在……有效幫你緩解……夜尿次數不用這麼
    多次……每天吃1 顆當維他命就對了……所以必須要每天吃
    ……買對你該用的藥……」、「……最代表性的藥用就是必
    利勁……顯著提升……時間的延長……1 天最多就是吃1 次
    ……事前1 到3 個小時……」等詞句。被告審認原告未具藥
    商資格，於網路刊登前揭藥品廣告，違反藥事法第65條規定
    ，爰依同法第91條第1 項規定，以民國109 年7 月30日府衛
    藥字第1090186929號行政裁處書（下稱原處分）裁處原告罰
    鍰新臺幣（下同）21萬元。原告不服，申請復核，經被告以
    109 年8 月20日府衛藥字第1090207786號函維持原處分。原
    告不服，向衛生福利部提起訴願，後經衛生福利部以109 年
    12月30日衛部法字第1090033314號訴願決定駁回。原告仍不
    服，乃向本院提起本件行政訴訟。
二、原告起訴主張：按釋字第414 號及第744 號解釋文分謂「藥
    物廣告係為獲得財產而從事之經濟活動」、「內容非虛偽不
    實或不致產生誤導作用，以合法交易為目的而有助於消費大
    眾作出經濟上之合理抉擇者，應受憲法第十一條言論自由之
    保障」。墨斯藝能工作室為原告獨資，而原告在Youtube 網
    站上傳之影片，係為傳達正確用藥知識，告知大眾台灣已有
    食藥署核可的威而鋼、犀利士、必利勁等壯陽藥，切勿道聽
    途說別服用來路不明藥物，應尋求醫師幫助才是正確用藥方
    式，動機純屬善意，亦在Youtube 網站之廣告營利適合度上
    設定為不適合，故二則影片雖分別有58萬與8 萬之觀看次數
    ，但不會被列入有效觀看，根本毫無營利，足證原告並無從
    事經濟活動之意圖。被告卻以原告上傳之影片為藥物廣告，
    且有「具招來銷售為目的」做為裁罰之事實。然原告僅係單
    純傳達藥品仿單之內容，應為用藥知識，被告對此實有所誤
    認，原告並不具有招徠銷售業務之用意，亦未因上傳該影片
    而獲得經濟利益或點閱率。又原告並非從事藥物相關工作，
    亦非藥商、藥師，學歷僅有國中畢業，多年前雙親遭逢酒駕
    遇害，母親當場身亡，父親因重傷智力受損領有身障手冊，
    原告近兩年來深受慢性疾病所苦，嚴重時連基本行走都成問
    題，不能正常工作，尚需獨立扶養兩位孩童，目前係桃園市
    政府列冊之低收入戶，被告未考量原告之資力，被告裁量濫
    用，直接處以高額罰鍰，原告無力繳納。住所亦遭受行政執
    行署查封扣押，致使原告全家人生活在恐懼之中，不符責罰
    相當原則，於此範圍內，顯有牴觸憲法第23條比例原則及憲
    法第15條保障人民財產權之疑慮等語。並聲明：原處分及訴
    願決定均撤銷。
三、被告則以：
  ㈠依衛生福利部食品藥物管理署（下稱食藥署）109 年7 月8
    日FDA 藥字第1099021085號函釋，本件二則影片內容，均涉
    及符合藥物廣告構成要件。原告非藥商，即於網路刊播影片
    ，述及「犀利士」（衛署藥輸字第23774 號）、「樂威壯」
    （衛署藥輸字第23805 號）、「威而鋼」（衛署藥輸字第00
    000 號）、「必利勁」（衛署藥輸字第25417 號）等特定藥
    物品名，並具體講述各藥品之療效（如緩解夜尿次數、強精
    、解決攝護腺肥大等），內容以促使不特定人士對藥品產生
    正面印象，認該藥物能治癒某種疾病或改進某方面體質及健
    康，並有誇張藥物使用之安全性，致誤導民眾藥品可每日使
    用、具高安全性及健康促進之效果，然影片未提供明確、正
    面預防疾病之衛教資訊，且提及特定藥品品名、製造商及醫
    療效能等變相行銷藥品之事實，影片內容非屬衛教宣導之範
    疇，同時達招徠銷售之目的，難謂無引起消費者之注意並進
    而促使其購買之意願，核屬為藥物廣告範疇，而非為衛教廣
    告。
  ㈡又藥事法旨在確保藥物廣告之真實，維護國民健康，為增進
    公共利益所必要，與憲法第11條及第15條尚屬相符，與憲法
    亦無牴觸，經查原告以「我是演員aActor」帳號於Youtube
    網路頻道有5200人訂閱數，且第1 則、第2 則藥物廣告影片
    分別有58萬及8 萬人次觀看次數，並引起民眾於案內影片留
    言區留言討論，顯已對國人用藥安全造成危險，故原告於Yo
    utube 網路刊播藥物廣告而獲得點擊率之經濟活動行為，已
    損及國家公共利益，危害國人健康安全。原告既有違規，即
    應受罰。而被告已依據行政罰法第18規定審酌原告刊登第1
    則藥物廣告影片違反藥事法上義務行為應受責難程度、所生
    影響等因素，裁處法定罰鍰最低額20萬元，並針對第2 則藥
    物廣告影片加計1 萬元罰鍰，共處罰鍰21萬元，已屬從輕，
    亦未違反比例原則，依法有據。並聲明：原告之訴駁回。
四、本件爭點：原告上傳並刊播之影片是否屬藥事法第24條規定
    之藥物廣告？原告以其並無從事經濟活動或因而獲利，主張
    免於藥事法第65條、第91條之規範，有無理由？原處分之裁
    處內容是否合法適當？
五、本院之判斷：
  ㈠按「本法所稱藥物，係指藥品及醫療器材。」「本法所稱藥
    物廣告，係指利用傳播方法，宣傳醫療效能，以達招徠銷售
    為目的之行為。」「非藥商不得為藥物廣告」、「( 第1 項
    ) 藥商刊播藥物廣告時，應於刊播前將所有文字、圖畫或言
    詞，申請中央或直轄市衛生主管機關核准，並向傳播業者送
    驗核准文件。原核准機關發現已核准之藥物廣告內容或刊播
    方式危害民眾健康或有重大危害之虞時，應令藥商立即停止
    刊播並限期改善，屆期未改善者，廢止之。( 第2 項) 藥物
    廣告在核准登載、刊播期間不得變更原核准事項。( 第3 項
    ) 傳播業者不得刊播未經中央或直轄市衛生主管機關核准、
    與核准事項不符、已廢止或經令立即停止刊播並限期改善而
    尚未改善之藥物廣告。( 第4 項) 接受委託刊播之傳播業者
    ，應自廣告之日起6 個月，保存委託刊播廣告者之姓名（法
    人或團體名稱）、身分證或事業登記證字號、住居所（事務
    所或營業所）及電話等資料，且於主管機關要求提供時，不
    得規避、妨礙或拒絕。」、「採訪、報導或宣傳，其內容暗
    示或影射醫療效能者，視為藥物廣告。」、「違反第65條者
    ，處新臺幣20萬元以上500 萬元以下罰鍰。」，藥事法第4
    條、第24條、第65條、第66條、第70條及第91條第1 項分別
    定有明文。
  ㈡經查：原告於Youtube 網站刊播「用藥知識| 壯陽藥：威而
    鋼、樂威壯、犀利士特點大公開| 我是演員| 張惟勛」及「
    男人必看！快槍俠用藥知識：必利勁4K |我是演員| 張惟勛
    」等二則影片，內容分別述及：「……事前的40分鐘到1 個
    小時我們要先吃……事前的3 個小時就要吃……藥效時間可
    以長達36小時……藥效30個小時……今天晚上使用明天晚上
    依然藥效也在……有效幫你緩解……夜尿次數不用這麼多次
    ……每天吃1 顆當維他命就對了……所以必須要每天吃……
    買對你該用的藥……」、「……最代表性的藥用就是必利勁
    ……顯著提升……時間的延長……1 天最多就是吃1 次……
    事前1 到3 個小時……」等詞句，且該二則影片均未經藥物
    主管機關核准即上傳至Youtube 網站並公開之事實，為兩造
    所不爭執，並有桃園市衛生局下載之網頁違規畫面、食藥署
    西藥許可證查詢資料、原告約談記錄等書證可參（見被告卷
    宗第65至184 頁乙證7 、189 至196 頁乙證10、第203 至20
    6 頁乙證14）。足認該二則影片確有述及關於威而鋼、樂威
    壯、犀利士與必利勁等藥物之功效，並使不特定多數人得以
    在Youtube 網站上點擊影片、搜尋關鍵字或網址等方式得知
    其內容，已屬傳播方法之一種，惟原告主張其係宣導正確用
    藥觀念，並無招徠銷售之目的，依釋字第414 號解釋應非經
    濟活動，爭執該二則影片非屬藥物廣告等語。
  ㈢揆諸司法院釋字第414 號解釋：「藥物廣告係為獲得財產而
    從事之經濟活動，涉及財產權之保障，並具商業上意見表達
    之性質，惟因與國民健康有重大關係，基於公共利益之維護
    ，應受較嚴格之規範。藥事法第66條第1 項規定：藥商刊播
    藥物廣告時，應於刊播前將所有文字、圖畫或言詞，申請省
     (市) 衛生主管機關核准，旨在確保藥物廣告之真實，維護
    國民健康，為增進公共利益所必要，與憲法第11條及第15條
    尚屬相符……。」，及前揭藥事法規定可知，藥物能救人亦
    能害人，且藥物成分、療效及使用方式涉及高度專業知識，
    非一般民眾智識所足以判斷，是就藥物所為之廣告，為確保
    藥物廣告內容之真實，以維護國民健康，增進公共利益，故
    立法機關以藥事法為嚴格之規範，對於非藥商之「任何人」
    一律不准為藥物廣告，而對於藥商，並設有事前審核制之高
    度管制機制。又藥物廣告僅具商業上意見表達之性質，屬商
    業言論，不能與公意形成、真理發現或信仰表達等言論自由
    之保障等量齊觀，且為避免一般社會大眾聽信誇大不實之藥
    物廣告，輕則損害健康，重則延誤治療時機危害生命，更明
    文禁止不得以不正當方式宣傳，例如藉採訪或報導為宣傳。
    甚為避免以新聞報導之名行藥物廣告之實，藥事法第70條亦
    明文規定採訪、報導或宣傳，其內容暗示或影射醫療效能者
    ，視為藥物廣告，以防杜漏洞，並賦予傳播業者一定之公益
    責任，因藥物廣告之傳播影響無遠弗屆，尤其現今資訊傳播
    之速度，僅依主管機關之把關仍有不足，且國民健康遭危害
    實難以回復，復於66條第3 項及95條加以規定傳播業者不得
    刊播未經主管機關核准等之藥物廣告，違者亦受處罰。
  ㈣查：所謂招徠銷售之目的係指可因此招徠銷售之機會、數量
    即足當之，並不以藥物廣告須直接以販售該產品為目的或已
    有販售之事實為限，更不以有實際獲利為必要。換言之，僅
    須該藥物廣告得促使大眾對所介紹之藥物效能留下正面、良
    好之印象，藉此使該藥物於市場上之知名度提升，於將來消
    費者在選購藥品時，增加其選擇購買之意願，進而提升該藥
    物之總體銷售數量即足。而本件二則影片內容既已明確介紹
    威而鋼、樂威壯、犀利士與必利勁等藥物之醫療效能，且有
    宣稱可改善或減輕特定生理情形，依其所敘述之內容與方式
    ，顯足以使觀看之受眾對該等藥物產生正面印象，進而引起
    消費者之購買動機。且影片中更使用「每天吃1 顆當維他命
    就對了」此等容易誤導欠缺藥物專業知識之民眾或青少年輕
    忽用藥安全之誇張詞句作為對白，益徵證明本件二則影片均
    係藥物廣告，而非原告所稱僅係宣揚正確用藥觀念甚明。
  ㈤又本件原告刊播之二則影片中雖無直接提供網址或相關販售
    地點，原告亦無販售或直接提供相關藥物，惟影片中仍有出
    現上開藥物之外觀、外盒包裝、製造藥廠、中文名稱等具體
    資訊等情（見被告卷宗第67、69-71 、154 頁），亦已足令
    不特定人產生正面印象，甚至循線購買，其即有招徠銷售之
    行為。是本件二則影片均屬藥物廣告，事證已臻明確。又原
    告並非藥商，迭據原告自承在卷，墨斯藝能工作室為原告獨
    資經營，此有經濟部商業司商工登記公示資料查詢服務影本
    1 紙在被告卷宗（見該卷宗第15頁）可稽，而「＠Actor 我
    是演員」相關的粉絲專頁刊登有墨斯藝能工作室（演藝經紀
    ），依法本不得為任何藥物廣告，不因廣告內容是否涉及公
    益，或有無對價而有所區別，更不以有實際達成交易結果或
    因而增加原告收益為要件，是原告另稱並未因該二則影片而
    有增加點閱率或收益，惟此並不影響其有違反藥事法第65條
    規定之事實。另原告陳稱頻道係屬其個人所有，與工作室無
    關云云，然Youtube 影片中出現之演員，與工作室則有關連
    ，原告前開所述，亦不足採信。
  ㈥再者，原告雖引用釋字第744 號解釋主張二則影片應享有言
    論自由之保障等語云云。但查，憲法第11條保障人民之言論
    自由，乃在保障意見之自由流通，使人民有取得充分資訊及
    自我實現之機會，包括政治、學術、宗教及商業言論等，並
    依其性質而有不同之保護範疇及限制之準則。商業言論所提
    供之訊息，內容為真實，無誤導性，以合法交易為目的而有
    助於消費大眾作出經濟上之合理抉擇者，應受憲法言論自由
    之保障。惟憲法之保障並非絕對，立法者於符合憲法第23條
    規定意旨之範圍內，得以法律明確規定對之予以適當之限制
    ，亦經釋字第623 號解釋在案。是以，藥物廣告之商業言論
    雖應受憲法言論自由之保障，惟仍應於法令限制範圍內為商
    業言論之表達始為適法，以符合藥事法維護國民健康，增進
    公共利益之立法意旨。又藥事法第65條既已明確規範非藥商
    者一律不得為藥物廣告；同法第66條亦規定藥商所為之藥物
    廣告亦須經衛生主管機關核准並向傳播業者送驗核准文件之
    規定，此等規範意義並非一般人難以理解，亦為受規範者所
    得預見，並可經由司法審查加以確認，自與憲法第23條規定
    之法律保留原則、法律明確性原則及比例原則無違。原告並
    非藥商，對於所拍攝之二則影片於刊播前，業經桃園市衛生
    局以其非藥商為由拒絕受理審查（見本院卷第105 頁），其
    對於該二則影片公開刊播恐有違法亦應產生認識，惟仍上傳
    刊播屬藥物廣告之影片，而違反藥事法第65條之明文規定，
    依上所述，原告刊播之二則影片自不受憲法言論自由所保障
    ，並應受罰。
  ㈦末查，原告主張自己為低收入戶，主張被告未考量原告資力
    及生活狀況，所為原處分有裁量濫用之瑕疵，違反比例原則
    等語云云。然依桃園市衛生局藥政業務違規案件裁罰原則（
    下稱裁罰原則）中關於非藥商宣播藥物廣告而違反藥事法第
    65條規定者，對於第一次違規者，應裁罰20萬元至100 萬元
    ，並按違規件數，每增加1 件即加罰1 萬元罰鍰。上開裁罰
    原則依違規次數與違規件數之不同，而分別訂定裁罰金額，
    且經核其所定內容並無逾越藥事法第91條第1 項之規範，自
    得予以適用。而本件原告為第一次違規，且本件有二則影片
    ，共二件違規藥物廣告。是被告針對原告違規情節，依藥事
    法第91條第1 項與裁罰原則之規定裁處罰鍰21萬元，已審酌
    各項情節，並無違法過重情形，被告確已依行政程序法第9
    條及第36條之規定，對原告有利、不利事項均一律注意，並
    無裁量怠惰或裁量濫用之瑕疵。至原告之經濟生活狀況雖有
    其深值同情之處，但依法此非屬得免予裁罰之法定事由。是
    被告所為裁處，係符合藥事法與裁罰原則之規定，並無違反
    比例原則，難謂原處分有何違法。
六、綜上所述，原告非藥商而刊播二則藥物廣告之違規事實明確
    ，被告認原告有違藥事法第65條之規定，依同法第91條第1
    項規定裁處罰鍰21萬元，於法並無違誤，訴願決定予以維持
    ，亦無不合，原告訴請撤銷原處分，為無理由，應予駁回。
七、本件事證已臻明確，兩造其餘攻擊、防禦方法，經核與判決
    之結果不生影響，無庸逐一論述，併予敘明。
據上論結，本件原告之訴為無理由，依行政訴訟法第98條第1 項
前段，判決如主文。
中    華    民    國   110    年    9     月    30    日
                  行政訴訟庭  法  官  徐  培  元
上為正本係照原本作成。
如不服本判決，應於送達後20日內，向本院提出上訴狀，其未表
明上訴理由者，應於提出上訴後20日內向本院補提理由書（均須
按他造人數附繕本）。上訴理由應表明關於原判決所違背之法令
及其具體內容，或依訴訟資料可認為原判決有違背法令之具體事
實。
中    華    民    國   110    年    9     月    30    日
                              書記官  吳  文  彤